臺灣士林地方法院民事判決　　　　　　　99年度訴字第1170號
原　　　告　蕭素英
被　　　告　葉詩婷
訴訟代理人　葉春榕
　　　　　　賴秋燕
上列當事人間因過失傷害案件提起附帶民事訴訟請求損害賠償事
件，經本院刑事庭移送前來（98年度交附民字第21號），本院於
民國100年1月12日言詞辯論終結，判決如下：
    主  文
被告應給付原告新台幣陸萬伍仟伍佰貳拾捌元，及自民國99年12
月29日起至清償日止，按週年利率百分之五計算之利息。
原告其餘之訴駁回。
訴訟費用由被告負擔百分之十二，餘由原告負擔。
本判決第一項得假執行。
原告其餘假執行之聲請駁回。
    事實及理由
一、按訴狀送達後，原告不得將原訴變更或追加他訴，但擴張或
    減縮應受判決事項之聲明者，不在此限，民事訴訟法第255
    條第1 項第3 款亦定有明文，本件原告起訴時訴之聲明第1
    項為「被告應給付原告新臺幣（下同）53萬9 千480 元，及
    自起訴狀繕本送達被告之翌日起至清償日止，按週年利率5%
    計算之利息」，嗣於本院審理中，將訴之聲明第1 項變更為
    「被告應給付原告54萬3 千660 元，及自原告民國99年11月
    18 日 陳報狀繕本送達被告之翌日起至清償日止，按週年利
    率5%計算之利息」（見本院99年12月8 日言詞辯論筆錄），
    核屬擴張應受判決事項之聲明，依前揭規定，應予准許。
二、原告起訴主張：被告葉詩婷於97年12月20日下午3 時50分許
    ，駕駛T3-8636 號自用小客車，沿臺北市○○區○○路內側
    車道，由西往東方向，行駛至內湖路1 段285 巷巷口前時，
    與同向騎乘RXF-561 號輕機車之原告發生車禍，致原告受有
    頭部外傷併腦挫傷、頭皮枕部約3 公分撕裂傷、右上肢、左
    膝、右足及全身多處擦挫傷之傷害，被告業經臺灣士林地方
    法院檢察署以98年偵字第6805號提起公訴，並經本院98年度
    交易字第27號、臺灣高等法院99年度交上易字第155 號（下
    稱刑事案件）判決被告過失傷害罪確定。原告因被告之駕駛
    過失造成傷害，而受有以下損害：(一)支出三軍總醫院醫療費
    用6 千270 元、大直北安中醫診所醫療費用5 千550 元，(二)
    支出交通費用即往返醫院之車資，各3 千900 元、6 千660
    元，共1 萬560 元，(三)伊於發生車禍後，由先生賴育成請假
    16天看護，鄰居蔡桂侏於伊先生請假期間及去上班時也有到
    伊家中看護，伊給付給她14天看護費用，是依一般看護費用
    每日2 千元計算，30天看護費用共6 萬元，(四)伊於車禍前原
    有在西湖市場打工賣菜及在金春發牛肉店打工，每日各4 小
    時、時薪各120 元，因車禍受傷而6 個月無法工作，每月以
    28日計算，各損失8 萬640 元，是伊無法工作之薪資損失共
    16萬1 千280 元，(五)伊因車禍受傷而受有精神上痛苦，傷勢
    必須接受治療，晚上也都無法睡覺，小孩都說伊變得很情緒
    化，得請求精神慰撫金30萬元。為此，爰依侵權行為損害賠
    償請求權，請求被告給付上開各項金額及法定利息。聲明：
    (一)被告應給付原告54萬3 千660 元，及自原告99年11月18日
    陳報狀繕本送達被告之翌日起至清償日止，按週年利率5%計
    算之利息；(二)訴訟費用由被告負擔；(三)願供擔保，請准宣告
    假執行。
三、被告則辯以：案發當時道路施工，縮減車道只剩不到1 個車
    道，並無保持安全距離之空間，且證人即當時現場指揮人員
    證稱先指揮有路權的伊先行通過，而攔住原告，因此伊已先
    進入縮減之車道，惟原告不服從指揮硬行闖入，從後面超車
    ，致造成碰撞，證人並證稱當時是原告機車左手把先撞到伊
    前車門，兩次才摔倒，到現在伊還不知道伊的過失在那裡；
    又就原告請求之金額部分：醫療費用部分，醫院所開立的單
    據應該不是假造的，但不能證明伊有駕駛過失造成原告受傷
    ，而必須支付這些費用；車資部分，原告未提出收據；看護
    費用部分，原告受傷當天縫了幾針就出院，是否真的需要這
    麼多天看護；薪資損失部分，原告請求6 個月不能工作損失
    ，並不合理；精神損失部分，被告請求的精神慰撫金額過高
    等語。聲明：(一)原告之訴駁回；(二)訴訟費用由原告負擔。
四、查原告主張97年12月20日下午3 時50分許，被告駕駛T3-863
    6 號自用小客車，沿臺北市○○區○○路內側車道，由西往
    東方向，行駛至內湖路1 段285 巷巷口前，與同向騎乘RXF-
    561 號輕機車之原告發生車禍，且原告因本件車禍受有頭部
    外傷併腦挫傷、頭皮枕部約3 公分撕裂傷、右上肢、左膝、
    右足及全身多處擦挫傷等情，為被告所不爭執，並有道路交
    通事故現場圖、道路交通事故調查報告表(一)、(二)各1 份，肇
    事後現場及車損照片15張附卷可稽（見本院依職權調閱之刑
    事案件偵查卷第18、24、25頁），及三軍總醫院出具之原告
    診斷證明書1 份在卷可考（見刑事案件偵查卷第17頁）。
五、原告復主張被告就本件車禍發生有過失而應負損害賠償責任
    ，請求被告給付如原告訴之聲明第1 項所示賠償金額及利息
    ，則為被告所爭執，並以前詞置辯。本件兩造爭點厥為：(一)
    被告就本件車禍之發生有無過失？(二)原告請求之損害賠償金
    額是否合理？茲分述如下：
(一)、被告就本件車禍之發生有無過失？
１、查關於本件車禍之肇事原因：(1)依被告於車禍當日在臺北市
    政府警察局內湖分局交通分隊交通事故談話紀錄表自承：「
    我駕車沿內胡路1 段西向東行駛第1 車道，順行號誌綠燈，
    至285 巷口之前，有看到過路口第2 及第3 車道封閉施工，
    所有車輛只能行駛第1 車道，通過路口剛進入第1 車道時，
    始發覺有部機車（RXF-561 ）在我車右側車身旁，印象中已
    想不起來機車在我車右側之前後位置了，直行中就聽到我車
    右側車身有擦撞聲及撞車聲」等語（見刑事案件偵查卷第20
    頁），顯見被告沿內湖路西向東通過內湖路285 巷交岔路口
    時，已知前方道路施工車道縮減僅能通行內側車道，且被告
    於通過該交岔路口時，亦已發覺被害人騎乘機車在其右側；
    (2)又依目擊證人郭廣嶸於刑事案件97年12月25日警詢談話筆
    錄陳稱：「紅燈剛轉綠燈，車流過來，有部自小客（T3-863
    6 ）過路口先進入第1 車道，接著外側也有部機車（RXF-56
    1 ）進入第1 車道，兩部車並行，機車位於自小客車右車身
    旁，我看兩車互不相讓，接著好像是機車左把手與自小客車
    右後視鏡擦撞，而機車開始搖晃，後牌再與自小客右車身再
    第2 次擦撞，而機車與駕駛人一起倒在第1 車道內」（見刑
    事案件偵查卷第23頁），已證述兩造車輛曾並行在第1 車道
    ，惟互不相讓，致原告機車左把手與被告自小客車右後視鏡
    擦撞，機車搖晃向左傾倒，致發生第2 次碰撞，機車及駕駛
    人倒地等情明確；(3)再徵之車禍發生後，被告所駕駛之自小
    客車其右側後視鏡因碰撞而順向內折，有車輛照片在卷可稽
    （見刑事案件偵查卷第30頁），依後視鏡結構原理及車輛前
    行慣性，後視鏡順向內折，應係自小客車由後往前碰撞物體
    始可能造成，可知肇事前原告機車已行至被告自小客車前方
    。(4)按「汽車在同向二車道以上之道路（車道數計算，不含
    車種專用車道、機車優先道及慢車道），除應依標誌或標線
    之指示行駛外，並應遵守下列規定：...4、由同向二車道進
    入一車道，應讓直行車道之車輛先行，無直行車道者，外車
    道之車輛應讓內車道之車輛先行。但在交通壅塞時，內、外
    側車道車輛應互為禮讓，逐車交互輪流行駛，並保持安全距
    離及間隔。（其餘略）」，道路交通安全規則第98條第1 項
    第4 款定有明文；而依道路交通事故調查報告表(一)、道路交
    通事故現場圖、現場照片，可知肇事地點原來分有內、外側
    車道，然因捷運施工致外側車道縮減，僅容內側第1 車道通
    行，該車道寬3.3 公尺，又肇事當時晴天，日間自然光，柏
    油路面乾燥無缺陷，肇事地點路上有工事，視距良好，雖有
    車流，但未至交通壅塞之程度；則依該現場路況，徵諸上開
    道路交通安全規則之規定，路權應屬直行車及原行駛在內側
    第1 車道之被告所駕駛之自小客車，固屬無疑，惟按路權歸
    屬與有無車禍肇事原因並非一事，仍應視駕駛人有無盡其應
    注意之義務，非謂有路權，即可不顧其他用路人之生命、身
    體、財產安全，恣意行車，本件被告駕駛自小客車於通過28
    5 巷交岔路口前，既已知前方道路縮減，其右側將有同向車
    輛匯入，自應小心謹慎，注意車前狀況及兩車併行之距離，
    且當時天候晴、第1 車道路寬3.3 公尺，依自小客車及機車
    寬度，並非不能停車讓違規之機車先行，或閃避匯入之機車
    ，客觀上無不能注意之情事，被告疏未注意及此，就車禍之
    發生，自亦有肇事原因。
２、綜上，原告騎乘機車不遵守現場管制人員指揮貿然駛入，且
    於駛入第1 車道時未讓屬直行車及內車道之被告所駕駛自小
    客車先行，為肇事原因，惟被告駕駛自小客車未保持安全距
    離及間隔，即貿然前行，亦為肇事原因，雙方就本件車禍之
    發生均有過失，洵堪認定。
(二)、原告請求之損害賠償金額，是否合理？
１、按因故意或過失，不法侵害他人之權利者，負損害賠償責任
    ；又不法侵害他人之身體或健康者，對於被害人因此喪失或
    減少勞動能力或增加生活上之需要時，應負損害賠償責任；
    再不法侵害他人之身體、健康、名譽、自由、信用、隱私、
    貞操，或不法侵害其他人格法益而情節重大者，被害人雖非
    財產上之損害，亦得請求賠償相當之金額；另負損害賠償責
    任者，除法律另有規定或契約另有訂定外，應回復他方損害
    發生前之原狀，因回復原狀而應給付金錢者，自損害發生時
    起，加給利息，第1 項情形，債權人得請求支付回復原狀所
    必要之費用，以代回復原狀。民法第184 條第1 項前段、第
    193 條第1 項、第195 條第1 項前段及第213 條，分別定有
    明文。
２、如前述被告就本件車禍之發生有過失，依法應負侵權行為損
    害賠償責任。茲就原告請求賠償之項目及金額析述如下：
(1)、醫療費用部分：
    原告因本件事故而受有頭部外傷併腦挫傷、頭皮枕部約3公
    分撕裂傷、右上肢、左膝、右足及全身多處擦挫傷之傷害，
    而其主張因該傷害在三軍總醫院、大直北安中醫診所治療，
    分別支出醫療費用6 千270 元、5 千550 元等語，業據其提
    出被告不爭執真正之醫療費用收據（見本院卷附原告99年11
    月18日陳報狀所附書證1 、2 ）為證，衡諸其上所載就診科
    別（神經外科）及看診病名（臉、頭皮、頸、左側肘、前臂
    及下肢挫傷），與原告所受傷勢並無不合，堪信原告確有支
    出醫療費用共計1 萬1 千820 元；
(2)、交通費用部分：
    原告主張因至三軍總醫院就診而往返共26趟，每趟計程車資
    150 元，共3 千900 元，及至大直北安中醫診所就診而往返
    共74趟，每趟計程車資90元，共6 千660 元，總計支出交通
    費用1 萬560 元等語，惟自承因係路邊攔停計程車，無任何
    收據可提出等語（見本院99年12月8 日言詞辯論筆錄），此
    節費用既經被告爭執，原告亦未能提出任何證據以證明確有
    支出所主張之金額，尚屬無據；
(3)、看護費用部分：
、原告主張於車禍發生後，由先生賴育成請假16天看護，鄰居
    蔡桂侏也有到伊家中看護，伊有支付蔡桂侏14天看護費用，
    是依一般看護費用常情每日2 千元計算，30天看護費用共計
    6 萬元等語，業據其提出被告不爭執真正之賴育成請假證明
    書1 紙（記載請假日期為自97年12月20日下午至98年1 月5
    日）（見本院卷附原告99年11月18日陳報狀所附書證3 ），
    並聲請傳訊證人賴育成、蔡桂侏為證。
、查證人即原告配偶賴育成於審理中證稱：伊於97年12月20日
    下午原告發生車禍後就開始請假照顧原告，請假時間如公司
    幫伊開的證明書所載於97年12月20日下午至98年1 月5 日；
    原告車禍當日住院到隔天早上7 點多，醫生說現在沒有病房
    ，並說原告頭部有受傷，如果回去以後不要動才可以回去，
    且因為家裡有小孩要照顧，所以伊等就出院回去自己照顧，
    一開始是伊請假在家照顧原告，原告除了頭部有受傷外，四
    肢也有擦傷蠻嚴重的，原告剛開始回去很虛弱，只能躺在床
    上，上廁所要扶，幫忙她洗澡，因為她不能晃動的太厲害，
    伊還要弄三餐，約1 個星期後又出現噁心想吐的情形，醫生
    有告訴過伊這是腦震盪的症狀，要讓原告躺著不要亂動，到
    約2 個星期左右，原告雖然還有頭暈，但至少可以下來走動
    ，伊也必須上班賺錢，所以無法繼續再請假，伊是在宏健汽
    車輪胎公司從事汽車修理工作，平日上班時間是早上9 點到
    晚上8 點；鄰居蔡桂侏也有來幫忙照顧原告，但伊沒有和蔡
    桂侏遇到，所以不清楚蔡桂侏實際待在家裡時間多久，伊等
    沒有因為蔡桂侏幫忙照顧原告而給她報酬等語（見本院100
    年1 月12日言詞辯論筆錄）；證人即原告鄰居蔡桂侏則於審
    理中證稱：伊與原告平常會打電話聯絡，原告有跟伊講她出
    車禍，說她頭暈不方便，因為沒病房所以回家休養，因為伊
    是做業務的，中午可以抽空去照顧她一下、到原告家幫她弄
    點吃的，時間不是很長，大概都只待一兩個小時，偶爾只有
    1 、2 次幫原告洗衣服和打掃，因為伊不太會做家事，除了
    這個時間外，上下午及晚上伊並沒有去看原告，因為伊自己
    工作也很忙；伊聽原告說她先生也有請假照顧她，時間是否
    重疊我不清楚；原告並未因為伊幫忙而給付伊金錢報酬，因
    為大家都認識，是朋友幫忙，原告曾有表達很不好意思，請
    別人看護也一樣要給錢，但伊馬上回絕說不用了，所以最後
    原告並沒有給伊任何金錢或禮品等語（見本院100 年1 月12
    日言詞辯論筆錄）。
、依前揭證人之證述，原告車禍後確因有頭暈等現象，而須人
    協助看護。按親屬照顧被害人之起居，固係出於親情，但親
    屬看護所付出之勞力，並非不能評價為金錢，只因兩者身分
    關係密切而免除支付義務，此種親屬基於身分關係之恩惠，
    自不能加惠於加害人，故應衡量及比照僱用職業護士看護情
    形，認被害人受有相當看護費之損害，得向加害人求償（最
    高法院93年度臺上字第472 號裁判意旨參照），查證人賴育
    成為原告之配偶，且確為看護原告而於97年12月20日下午至
    98年1 月5 日請假未上班，揆諸上揭最高法院裁判意旨，原
    告主張此部分有16日看護費用支出，而依一般常情看護費用
    每日以2 千元計算，共計3 萬2 千元，洵屬有據；至證人蔡
    桂侏部分，其並非原告之親屬，且僅是利用上班空檔到原告
    家中短暫照顧而未影響工作，復證稱原告未因此支付其任何
    金錢，原告主張此部分有14日看護費用支出共計2 萬8 千元
    ，尚屬無據。
(4)、薪資損失部分：
、原告主張伊於車禍前原有在西湖市場打工賣菜及在金春發牛
    肉店打工，每日各4 小時、時薪各120 元，伊因車禍而6 個
    月無法工作，每月以28日計算，各損失8 萬640 元，是伊總
    計損失薪資16萬1 千280 元，惟因均係打工性質而未報稅，
    無法提出報稅證明等語，並聲請傳訊證人王蕙珠為證。
、查證人即金春發牛肉店老闆娘王蕙珠於審理中證稱：原告曾
    在伊開的金春發牛肉店打工過，但詳細時間伊不記得了，原
    告來伊這邊工作的時間沒有很長，前後總共大概1 個月左右
    ，原告中間有請過幾次假，請假原因大部分是因為家裡有事
    ，伊印象中不記得原告是否說過因為車禍受傷而要請假，伊
    沒有印象看過原告外表有傷，也沒有印象聽原告說過她身體
    哪裡不舒服等語（見本院100 年1 月12日言詞辯論筆錄），
    是由證人王蕙珠所述，顯無法證明原告確於車禍發生前在金
    春發牛肉店工作、領取薪資，因車禍之故而請假未能上班；
    另證人即鄰居蔡桂侏及原告配偶賴育成雖於審理中證稱：伊
    知道原告有在西湖市場及金春發牛肉店打工，但復分別證稱
    ：伊不知道原告在上開地點工作之起迄時間、伊係因出門上
    班時原告已不在家而推認應該是去上班等語（見本院100 年
    1 月12日言詞辯論筆錄），亦不足因之認原告確於車禍發生
    前在西湖市場及金春發牛肉店工作、領取薪資，因車禍之故
    而請假未能上班。況原告主張因車禍而完全無法工作長達6
    個月，亦未提出任何證據以支持其說。本件原告主張受有6
    個月無法工作之薪資損失共計16萬1 千280 元，尚屬無據。
(5)、精神損失部分：
    原告主張因本件車禍受傷而受有精神上痛苦，傷勢必須接受
    治療，晚上無法睡覺、變得很情緒化，得請求精神慰撫金30
    萬元等語。查原告因本件車禍而受有頭部外傷併腦挫傷、頭
    皮枕部約3 公分撕裂傷、右上肢、左膝、右足及全身多處擦
    挫傷等傷害，傷勢非輕，衡情身體及精神自遭受相當之痛苦
    ；又原告家中尚有兩個小孩，分別在高中、大學就讀，被告
    則仍為學生，而依卷附本院依職權調閱之兩造稅務電子閘門
    財產所得資料，原告97、98年度之所得總額各為6 萬4 千56
    5 元及2 萬787 元、總產總額均為39萬4 千080 元，被告97
    、98年度年度之所得總額各為1 萬2 千525 元及8 千650 元
    、財產總額均為15萬元等情，衡諸原告所受傷勢之情況及兩
    造平日生活狀況，本院認原告因車禍所受精神上之損害，於
    12萬元內為適當，超過部分則屬乏據。
(6)、綜上，本件原告因車禍所受之損害，計為醫療費用1 萬1 千
    820 元、看護費用3 萬2 千元、精神損失12萬元，總共為16
    萬3 千820 元。
３、按損害之發生或擴大，被害人與有過失者，法院得減輕賠償
    金額，或免除之，民法第217 條第1 項定有明文。如前述就
    車禍之肇事責任，被告雖有未保持安全距離及間隔，即貿然
    前行之過失，惟原告亦有騎乘機車不遵守現場管制人員指揮
    貿然駛入，且未讓直行車及內車道車輛先行之過失，故本件
    車禍之發生，兩造均有過失，本院自得依民法第217 條第1
    項規定，減輕賠償金額。本院斟酌雙方過失程度、原因力之
    強弱，認為原告未讓直行車及內車道車輛先行為肇事主因，
    被告未保持安全距離及間隔為肇事次因，原告、被告就本件
    車禍所占原因力之比例為6 比4 ，應減輕賠償金額之比例亦
    以此為適當。故經過失相抵後，原告所得請求之金額為6萬5
    千528 元（計算式：163820x40%≒65528 ）。
六、從而，原告因被告駕駛過失致其所受之損害，基於侵權行為
    之法律關係，於請求被告給付6 萬5 千528 元，及自原告99
    年11月18日陳報狀繕本送達被告之翌日即99年12月29日起至
    清償日止，按法定週年利率5%計算之利息之範圍內，為有理
    由，應予准許。至逾此範圍之請求，即非正當，應予駁回。
七、本件原告勝訴部分，因所命給付金額未逾50萬元，爰依民事
    訴訟法第389 條第1 項第5 款之規定，依職權宣告假執行；
    至原告敗訴之部分，其假執行之聲請失所附麗，應予駁回。
八、本件判決基礎已臻明確，兩造其餘攻防方法及訴訟資料經本
    院斟酌後，核與判決結果不生影響，故不另一一論述，併此
    敘明。
九、據上論結，原告之訴為一部有理由，一部無理由，依民事訴
    訟法第79條、第389 條第1 項第5 款，判決如主文。
中    華    民    國   100    年    1     月    31    日
                  民事第一庭  法  官  孫曉青
以上正本證明與原本無異。
如對本判決上訴，應於判決送達後20日內向本院提出上訴狀，若
委任律師提起上訴者，應一併繳納上訴審裁判費，否則本院得不
命補正逕行駁回上訴。
中    華    民    國   100    年    2     月    1     日
                              書記官  詹佳佩